臺灣臺北地方法院民事判決　　　　　　　　　　　　　　九十三年度小上字第四號
　　上　訴　人　甲○○
　　被上訴人　　科藝百代股份有限公司
　　法定代理人　姚謙
當事人間請求給付買賣標的物事件，上訴人對於民國九十二年十一月十八日本院臺北
簡易庭九十二年度北小字第二五五八號判決提起上訴，本院判決如左：
    主        文
上訴駁回。
第二審訴訟費用新台幣壹仟伍佰元由上訴人負擔。
    事      實
甲、上訴人方面：
一、聲明：
（一）原判決廢棄。
（二）被上訴人應給付未設有防盜防盜拷裝置之小野麗莎『左岸香頌』雷射唱片
  　　（即ＣＤ）一張。
二、陳述：原審判決違背法令之事由如下：
（一）違反民事訴訟法第一百九十九條之一第一項之闡明義務：上訴人已於原審起訴
      狀主張「原告於民國九十二年八月三十日至訴外人大眾唱片行台北站前一店（
      即重聚典企業有限公司許昌第二分公司）購買小野麗莎左岸香頌雷射唱片一張
      」；惟就系爭唱片所附定型化契約條款，上訴人不知究存於其與被上訴人間或
      重聚典企業有限公司間，系爭定型化契約既為被上訴人所制成，是於起訴狀僅
      列被上訴人為被告，詎原告於九十二年十一月六日追加被告時，經原審於有礙
      訴訟終為由駁回原告請求，是原審顯未適時向上訴人為適當闡明，自屬判決違
      背法令。
（二）違反消費者保護法第十二條第一項、第二項規定：原審判決認「系爭音樂著作
      雷射唱片與其（即上訴人）所給付之對價並無顯不相當之處」、「原告（即上
      訴人）於購買系爭音樂著作雷射唱片時，應已知悉著作權人即被告並未授權購
      買該雷射唱片之人以數位設備複製該雷射唱片至個人電腦之ＣＤ－ＲＯＭ或Ｍ
      Ｐ３檔案資料」、「原告依著作權法第六十五條之規定，僅係許可原告於例外
      情形下得基於非營利之目的，而自行為重製系爭音樂著作雷射唱片之合理使用
      行為，並非授與原告得請求被告應提供科技上協助供其便利為重製行為之權利
      」，惟市面上多數唱片價格均分佈於三百元至四百元；且未附有類似禁止重製
      之系爭條款，一般消費者購得是類雷射唱片可於合理範圍內享有重製利益，惟
      系爭唱片價格在此價信位區間內，然卻附有系爭條款致上訴人，顯較之於其他
      唱片，獲得較低之使用效益，違反平等互惠原則。按上訴人係消費者保護法之
      消費者；被上訴人則為該法所稱之企業經營者，兩造間存有系爭定型化契約條
      款；則系爭條款既違反平等互惠原則，是依消費者保護法第十二條第一、二項
      規定，則自應屬無效，原審未審酌至此，遽認系爭條款為有效之判斷，該判決
      顯適用法令不當。
（三）違反民法第七十一條規定：著作權法第六十五條第一項規定，係以調和著作權
      人、使用者與公眾利益為目的，禁止著作權人於特定情形下（即使用者合理範
      圍之重製）主張其著作財產權，權衡本條之立法目的、精神與價值，應認係效
      力規定為妥，是違反此規定，依民法第七十一條規定即應屬無效，是兩造間之
      定型化契約條款應屬無效，惟原審未予審酌，自屬判決不適用法令。
乙、被上訴人方面：
    本件不經言詞辯論逕行判決，被上訴人亦未提出書狀作何聲明或陳述。
    理      由
一、被上訴人於原審起訴請求被上訴人應給付未設有防盜防盜拷裝置之小野麗莎『左
    岸香頌』雷射唱片（即ＣＤ）一張，核其訴訟標的金額在十萬元以下，依民事訴
    訟法第四百三十六條之八第一項規定，應適用小額訴訟程序，合先敘明。
二、按對於小額程序第一審裁判之上訴或抗告，非以其違背法令為理由，不得為之，
    民事訴訟法第四百三十六條之二十四第二項定有明文。又依同法第四百三十六條
    之三十二第二項準用第四百六十八條規定，判決不適用法規或適用不當者，為違
    背法令；而判決有同法第四百六十九條第一款至第五款情形之一者為當然違背法
    令。是當事人提起上訴，如依同法第四百三十六條之二十五規定，以小額程序之
    第一審判決有不適用法規或適用法規不當為理由時，其上訴狀或理由書應該具體
    指摘，並揭示該法規之條項或其內容，若係成文法以外之法則，應揭示該法則之
    旨趣，倘為司法院解釋或最高法院之判例，則應揭示該判解之字號或其內容，或
    揭示如何當然違背法令之事實；若當事人以原審判決違背經驗法則、證據法則為
    理由，提起上訴者，其上訴狀或其理由書應有具體之指摘，並揭示該經驗法則、
    證據法則，上訴狀如未依此項方法表明者，即難認為已對第一審判決之違背法令
    有具體之指摘（最高法院七十一年度臺上字第三一四號、七十一年臺上字第四八
    ０號判例參照）。
三、次按民事訴訟法為擴大訴訟制度解決紛爭之功能，就審判長闡明權之行使，固於
    八十九年二月間增訂第一百九十九條之一之規定，然仍以原告「已」陳述之事實
    及其聲明，於實體法上得主張數項法律關係而原告不知主張時，審判長始須曉諭
    原告於該訴訟程序中併予主張，以便當事人得利用同一訴訟程序徹底解決紛爭。
    倘原告於事實審未為該陳述及聲明，縱各該事實與其已主張之訴訟標的法律關係
    有關，本於當事人處分權主義及辯論主義，審判長仍無闡明之義務。（最高法院
    九十三年度台上字第十八號裁判要旨）。經查，上訴人主張其於九十二年八月三
    十日至訴外人大眾唱片行台北站前一店（即重聚典企業有限公司許昌第二分公司
    ）購買被上訴人發行之雷射唱片（下稱系爭雷射唱片），並謂被上訴於音樂著作
    授權契約中預先與不特定消費者訂立「禁止消費者就該音樂著作為複製之條款」
    （下稱系爭條款），惟上訴人究向系爭雷射唱片之出賣人循求民事救濟？抑或向
    系爭雷射唱片之著作權人請求解決？核屬當事人處分主義之事項，非審判長所得
    置喙，則揆諸前揭說明，非屬審判長闡明之範疇至明，上訴人前開指摘，顯乏所
    據。
四、又查上訴人謂市面上多數唱片價格均分佈於三百元至四百元；且未附有類似禁止
    重製之系爭條款，系爭唱片價格在此價信位區間內，卻附有系爭條款致上訴人，
    顯較之於其他唱片，獲得較低之使用效益，違反平等互惠原則云云，惟上訴人並
    未舉證證明以實其說，則其前開主開主張，是否可取，則不無疑義；況原審認「
    買賣契約之標的物及價金之交易價值是否相當，應本於一般社會交易實情、交易
    時之客觀情狀及契約當事人於訂約時所表示之主觀價值認知等因素為綜合判斷，
    本案中並應考量音樂著作創作人於錄製該音樂著作時所耗費之精神、時間、勞力
    、費用，及唱片公司即被告於製作該音樂著作時所耗費之成本、運費、宣傳費用
    及其一般可合理期待之利潤等一切因素。」，是原審「審核前開要素，綜合判斷
    後，認查本件原告所購買之系爭音樂著作雷射唱片，內容含有歌手所演唱之十二
    曲音樂著作，原告可透過其所有之數位影音播放器材（如電腦、ＣＤ隨身聽等）
    賞析上開音樂著作，進而獲得愉悅之心情及性情上之陶冶，並能舒緩原告可能產
    生之生活壓力，且該十二曲音樂著作之歌詞、曲調及曲風等皆為系爭音樂著作創
    作人精神創作之結晶，客觀上亦有不匪之價值，原告以三百三十八元之價格購得
    系爭音樂創作雷射唱片，應可確認系爭音樂著作雷射唱片與原告所給付之價金並
    無顯不相當之情形」，即非無據。從而，上訴人上訴主張原審判決違反消費者保
    護法第十二條第一項、第二項規定之平等互惠原則云云，即乏所據，而無可採。
五、末按「著作之合理使用，不構成著作財產權之侵害。著作之利用是否合於第四十
    四條至第六十三條規定或其他合理使用之情形，應審酌一切情狀，尤應注意下列
    事項，以為判斷之基準：一、利用之目的及性質，包括係為商業目的或非營利教
    育目的。二、著作之性質。三、所利用之質量及其在整個著作所占之比例。四、
    利用結果對著作潛在市場與現在價值之影響。著作權人團體與利用人團體就著作
    之合理使用範圍達成協議者，得為前項判斷之參考。前項協議過程中，得諮詢著
    作權專責機關之意見。」著作權法第六十五條定有明文。又著作權法第四十四條
    至第六十五條關於合理使用著作之規定，係指著作權人以外之人，對於著作權人
    依法享有之專有權利，縱使未經著作權人同意或授權，仍得在合理的範圍內，以
    合理方法，自由、無償加以利用之主張。易言之，對於著作權之合理使用，「並
    非權利，而是許可」（not a right, but a privilege），乃是著作權人對於利
    用人之行為提出侵害著作權訴訟後，利用人據此主張其利用行為，係對於著作權
    之合理使用，擬藉此免除其構成侵害著作權責任的一種訴訟上防禦方法（參黃怡
    騰，著作之合理使用案例介紹，頁七，刊登於經濟部智慧產產局網站http:/
    /www.tipo.gov.tw）。是上訴人依著作權法第六十五條之規定，僅係許可上訴人
    於例外情形下得基於非營利之目的，而自行為重製系爭音樂著作雷射唱片之合理
    使用行為，並非授與上訴人即得請求被上訴人應提供科技上協助供其便利為重製
    行為之權利，揆諸首揭說明，上訴人並無所謂「合理使用」之權利。是被上訴人
    既未授與上訴人得重製系爭音樂著作雷射唱片之權利，且上訴人亦無請求基於合
    理使用目的而為重製行為之權利，從而，被上訴人基於抑制市場盜版猖獗之風氣
    及保障唱片發行之合理利潤等目的，自得設置相關防盜拷裝置防止一般買受人將
    系爭音樂著作雷射唱片複製至個人電腦之ＣＤ－ＲＯＭ或ＭＰ３檔案資料等，是
    系爭禁止「消費者就該音樂著作為複製」之條款及加設防盜拷裝置之行為尚未有
    何違反著作權法第六十五條第一項立法目的之情事，且未違反誠實信用原則，上
    訴人主張系爭條款違反強制或禁止規定，依民法第七十一條規定，應屬無效云云
    ，即容有誤解。原審法院認定系爭條款，被上訴人並未違反著作權法第六十五條
    第一項立法目的，亦未違反誠實信用原則乙節，核無何違背法令之處。
六、綜上所述，原審判決為上訴人敗訴之判決，經核於法並無不符。本件上訴論旨求
    予廢棄改判，依其上訴意旨，足認其上訴為無理由，爰不經言詞辯論，駁回其上
    訴。
七、本件第二審訴訟費用，依後附計算書確定為如主文第二項所示金額。
八、據上論結，本件上訴無理由，依民事訴訟法第四百三十六條之三十二第一項、第
    二項、第四百四十九條第一項、第四百三十六條之二十九第二款、第四百三十六
    條之十九第一項、第七十八條，判決如主文。
中　　　華　　　民　　　國　　九十三　　年　　　六　　　月　　　三　　　日
                               民事第五庭審判長法官 吳青蓉
                                               法官 林秀圓
                                               法官 賴劍毅
右為正本係照原本作成
本判決不得上訴
中　　　華　　　民　　　國　　九十三　　年　　　六　　　月　　　四　　　日
　　　　　　　　　　　　　　　　　　　　法院書記官　吳芳玉
計　算　書
項　　目　 　　　　　　　　　金　額（新臺幣）　　　　　　　　備　　註
第二審裁判費               壹仟伍佰元
